ACORDAO-COMPLETO-2439021

ACÓRDÃO 124/2021 ATA 2/2021 - PLENÁRIO

VISTOS, relatados e discutidos estes autos de embargos de declaração opostos por Multisul Engenharia SS Ltda. contra o Acórdão 2.635-TCU-Plenário,
ACORDAM os Ministros do Tribunal de Contas da União, reunidos em sessão Plenária, diante das razões expostas pelo relator, em:
9.1. conhecer dos embargos de declaração para, no mérito, negar-lhes provimento;
9.2. dar ciência do teor deste acórdão ao embargante.

Embargos de declaração contra acórdão que não conheceu do recurso de revisão interposto em face de deliberação que condenou a recorrente ao pagamento de débito e de multa em razão de irregularidades na aplicação de recursos de convênio que tinha por objeto a execução de melhorias sanitárias domiciliares nas aldeias Curuá, Tukumã, Ipixuna, Apterewa, Xingu, Iriri, Bakajá, Paquiçamba, Patkrô, Arara, Kararaô e Koatinemo.

Município de Altamira - PA.

3. Interessados/Responsáveis/Recorrentes:
3.1. Interessado: Seng Engenharia Ltda - Me (83.931.691/0001-74)
3.2. Responsáveis: Domingos Juvenil Nunes de Sousa (XXX.836.512-XX); Multisul Engenharia S/s Ltda (02.577.145/0001-85)
3.3. Recorrente: Multisul Engenharia S/s Ltda (02.577.145/0001-85).

13.1. Ministros presentes: Ana Arraes (Presidente), Walton Alencar Rodrigues (Relator), Benjamin Zymler, Augusto Nardes, Aroldo Cedraz, Raimundo Carreiro, Bruno Dantas, Vital do Rêgo e Jorge Oliveira.
13.2. Ministros-Substitutos presentes: Marcos Bemquerer Costa, André Luís de Carvalho e Weder de Oliveira.

DOMINGOS JUVENIL NUNES DE SOUSA

MULTISUL ENGENHARIA S/S LTDA

MULTISUL ENGENHARIA LTDA

WALTON ALENCAR RODRIGUES

Ministro Walton Alencar Rodrigues.

Trata-se de embargos de declaração opostos por Multisul Engenharia SS Ltda. contra o Acórdão 2.635-TCU-Plenário, cujo inteiro teor transcrevo a seguir:
Considerando que o recurso de revisão constitui espécie recursal de sentido amplo, verdadeiro procedimento revisional, com índole jurídica similar à ação rescisória, que objetiva a desconstituição da coisa julgada administrativa;
Considerando que, além dos pressupostos de admissibilidade comuns a todos os recursos (tempestividade, singularidade e legitimidade) , o recurso de revisão requer o atendimento dos requisitos específicos indicados nos incisos do art. 35 da Lei 8.443/92: I - erro de cálculo; II - falsidade ou insuficiência de documentos em que se tenha fundamentado o acórdão recorrido; e III - superveniência de documentos novos com eficácia sobre a prova produzida.
Considerando que a recorrente se limitou a invocar hipótese legal compatível com o recurso de revisão, sem, contudo, satisfazê-la materialmente, pois, em seu expediente, busca reexaminar matéria fática e jurídica já apreciada nos autos;
Considerando que a recorrente alega haver nulidade das vistorias e laudos por terem sido colhidos sem sua presença, na fase interna da tomada de contas especial;
Considerando que na fase interna da TCE, promovida no âmbito do órgão público, na qual as vistorias e laudos foram colhidos, não há litígio ou acusação, mas apenas verificação de fatos e apuração de possíveis responsáveis;
Considerando que em tal procedimento inquisitório de coleta de provas, assemelhado ao inquérito policial, não se tem relação processual constituída nem há prejuízo ao responsável;
Considerando que o estabelecimento do contraditório na fase interna da tomada de contas especial não é obrigatório, pois há mero ato investigatório sem formalização de culpa;
Considerando que, como não existem partes nem antagonismos de interesse nessa fase, a ausência de citação ou de oportunidade de contraditar os documentos juntados não enseja nulidade;
Considerando que o entendimento dado pela pacífica jurisprudência do Tribunal de Contas da União é no sentido de que a garantia ao direito à ampla defesa e ao contraditório se dá, nos termos do devido processo legal, na fase externa da tomada de contas especial, que se inicia com a autuação do processo junto a este Tribunal e finda com o julgamento;
Considerando que a responsável foi devidamente citada por este Tribunal, não houve cerceamento de defesa em razão de não ter acompanhado presencialmente as vistorias e laudos que foram colhidos na fase interna do processo de contas especial;
Considerando que resta prejudicado o pedido para concessão de efeito suspensivo com base em fumus boni iuris e periculum in mora, pois, como não se verificam condições de admissibilidade para o recurso interposto, não há que se falar em efeito suspensivo com base em cautelar;
Considerando que a alegação de prescrição assume particular relevância, dado o recente julgamento, pelo STF, do Recurso Extraordinário 636.886 (tema 899 da repercussão geral) ;
Considerando, porém, que o acórdão proferido no RE 636.886 ainda está sujeito à oposição de embargos declaratórios, não é recomendável reconhecer a prescrição desde logo, ante a possibilidade de esclarecimento da decisão em sentido diverso do ora defendido (notadamente quanto aos atos dolosos) ou mesmo a modulação de seus efeitos, para preservar as ações de controle instauradas com base no entendimento jurisprudencial até então vigente;
Considerando que a análise perfunctória do recurso de revisão pela Secretaria de Recursos (Serur) demonstrou que os elementos apresentados pela recorrente não suprem a exigência regimental para que seja relevada a intempestividade;
Considerando a anuência do Ministério Público junto ao Tribunal (peça 141) à proposta da Secretaria de Recursos (peças 137-139) , no sentido de não conhecer do recurso de revisão;
Considerando que o pedido de retirada do processo da pauta, sob o argumento de que houve alteração do patrono da causa na véspera da Sessão, após a inclusão do processo na pauta de julgamentos não é motivo hábil para atendimento do pedido;
Os Ministros do Tribunal de Contas da União, reunidos em Sessão Plenária, ACORDAM, por unanimidade, com fundamento nos termos do art. 35 da Lei 8.443/92, c/c os arts. 143, inciso IV, alínea "b", § 3º, 288, do Regimento Interno do TCU, em não conhecer do recurso de revisão interposto por Pinheiro Sereni Engenharia/Multisul Engenharia S/S Ltda e dar ciência desta deliberação, bem como da instrução de peça 137, à recorrente e aos demais interessados.
Segundo a embargante, a decisão é omissa no que tange a análise dos fatos sob a ótica da prescrição defendida pelo Supremo Tribunal Federal (STF) . Isso porque, em sede de recurso de revisão, advogou pela ocorrência da prescrição quinquenal, com fundamento em entendimento assentado pelo STF, o que resultaria na sua não responsabilização.
No entanto, tal tese não fora reconhecida pelo TCU, sob o argumento de que o Recurso Extraordinário 636.886 ainda estaria sujeito a oposição de embargos declaratórios e, por isso, não seria recomendável o reconhecimento da prescrição.
Além disso, aponta contradição no exame de admissibilidade do recuso de revisão (peça 137) , em que foi considerado mais de um marco interruptivo da prescrição, em desrespeito ao art. 202 do Código Civil e ao entendimento amplamente difundido pelo próprio TCU, que em diversos acórdãos já estabeleceu que a interrupção do prazo da prescrição da pretensão punitiva ocorre apenas uma vez e possui como marco a citação ou audiência do responsável
Nessa toada, a Corte Suprema vem entendendo que a imprescritibilidade de ações de ressarcimento ao erário só se justifica caso decorram de ato de improbidade administrativo doloso, tipificado na Lei de Improbidade Administrativa, conforme tese assentada em Tema 897 (RE 852.275/SP) .
Finalmente, a embargante aponta ter havido afronta ao exercício da ampla defesa e do contraditório, por ter sido citada oito anos após ao suposto fato gerador, comprometendo claramente sua defesa, diante da dificuldade de buscar documentos e constituir provas de fatos ocorridos há uma década. 
Assim, a empresa Multisul Engenharia requer que seus embargos sejam conhecidos e providos, para que seja reconhecida a prescrição quinquenal e afastada a sua responsabilização no presente processo.

Elísio de Azevedo Freitas (18.596/OAB-DF), Douglas Wallison dos Santos (14.632/E/OAB-DF) e outros.

Procurador Júlio Marcelo de Oliveira.

TOMADA DE CONTAS ESPECIAL. CONVÊNIO PARA CONSTRUÇÃO DE UNIDADE DE SAÚDE. OBRA INACABADA, ABANDONADA E DEGRADADA. DÉBITO E MULTAS. RECURSO DE REVISÃO. EMBARGOS DE DECLARAÇÃO. AUSÊNCIA DAS OMISSÕES E CONTRADIÇÃO APONTADAS. NEGATIVA DE PROVIMENTO.

TOMADA DE CONTAS ESPECIAL (TCE)

Secretaria de Recursos (SERUR); Secretaria de Controle Externo de Tomada de Contas Especial (SecexTCE).

Trata-se de embargos de declaração opostos por Multisul Engenharia SS Ltda. contra o Acórdão 2635/2020-TCU-Plenário, apontando omissões e contradição.
 Segundo a embargante, a decisão é omissa porque este Tribunal desconsiderou a análise dos fatos apresentada em sede de recurso de revisão, em que alega ter demonstrado a ocorrência da prescrição quinquenal, com fundamento em entendimento assentado pelo Supremo Tribunal Federal, o que resultaria na sua não responsabilização.
Alega que o STF entende que a imprescritibilidade de ações de ressarcimento ao Erário só se justifica caso decorram de ato de improbidade administrativo doloso, tipificado na Lei de Improbidade Administrativa, conforme tese assentada em Tema 897 (RE 852.275/SP) .
Além disso, aponta contradição no exame de admissibilidade do recurso de revisão (peça 137) , em que foi considerado mais de um marco interruptivo da prescrição, em desrespeito ao art. 202 do Código Civil e ao entendimento amplamente difundido pelo próprio TCU, que em diversos acórdãos já estabeleceu que a interrupção do prazo da prescrição da pretensão punitiva ocorre apenas uma vez e possui como marco a citação ou audiência do responsável.
Finalmente, a embargante aponta ter havido afronta ao exercício da ampla defesa e do contraditório, por ter sido citada oito anos após ao suposto fato gerador, comprometendo claramente sua defesa, diante da dificuldade de buscar documentos e constituir provas de fatos ocorridos há uma década. 
Assim, a empresa Multisul Engenharia requer que seus embargos sejam conhecidos e providos, para que seja reconhecida a prescrição quinquenal e afastada a sua responsabilização no presente processo.
Conheço dos presentes embargos de declaração por atenderem aos requisitos atinentes à espécie.
Não existe omissão quanto aos entendimentos firmados pelo STF, em especial no que toca ao acórdão do RE 636.886, pois, também nos "considerandos" do acórdão embargado, foi expressamente consignado que, como aquele "ainda está sujeito à oposição de embargos declaratórios, não é recomendável reconhecer a prescrição desde logo, ante a possibilidade de esclarecimento da decisão em sentido diverso do ora defendido (notadamente quanto aos atos dolosos) ou mesmo a modulação de seus efeitos, para preservar as ações de controle instauradas com base no entendimento jurisprudencial até então vigente".
Os demais argumentos apresentados, tais como o cerceamento ao exercício da ampla defesa e do contraditório, já foram exaustivamente tratados nos recursos anteriores e, diante de seu caráter meramente protelatório, nem merecem ser analisados no presente momento processual.
Fundamental observar que o não conhecimento do recurso de revisão, como consignado nos "considerandos" do acórdão combatido, decorreu do fato de que a então a recorrente "se limitou a invocar hipótese legal compatível com o recurso de revisão, sem, contudo, satisfazê-la materialmente, pois, em seu expediente, busca reexaminar matéria fática e jurídica já apreciada nos autos".
Tampouco há contradição no que toca à consideração de marcos interruptivos da prescrição no exame de admissibilidade do recurso de revisão, exercício que a unidade técnica apresenta em seção cujo título é "observações". Ademais, como o recurso não atende aos requisitos específicos indicados nos incisos do art. 35 da Lei 8.443/92, tal análise não teria o condão de alterar a decisão embargada.
Diante desses elementos, conheço dos presentes embargos para, no mérito, negar-lhes provimento.
Nada obsta que o interessado, em face do princípio da inafastabilidade de jurisdição, inste o Poder Judiciário a fim de defender seu direito. Não lhe cabe, entretanto, o manejo interminável de expedientes recursais procrastinatórios perante este Tribunal.  
No intuito de inibir essa conduta, alerto a Multisul Engenharia que a reiteração de embargos protelatórios pode ensejar a aplicação da multa prevista no artigo 58 da Lei 8.443/1992, com base no artigo 1.026, § 2º, do Novo Código de Processo Civil (Lei 13.105/2015) , solução adotada por este Tribunal ao exarar o Acórdão 1687/2020-TCU-Plenário, da minha relatoria, entre outros.
Ante o exposto, voto no sentido de que o Tribunal adote o acórdão que ora submeto à deliberação deste Colegiado.
TCU, Sala das Sessões Ministro Luciano Brandão Alves de Souza, em 27 de janeiro de 2021.
WALTON ALENCAR RODRIGUES 
Relator